ACORDAO-COMPLETO-2515158

ACÓRDÃO 17726/2021 ATA 36/2021 - PRIMEIRA CÂMARA

VISTOS, relatados e discutidos estes autos de tomada de contas especial de responsabilidade do Sr. Germano Lacerda da Cunha, ex-prefeito de Belém do Brejo do Cruz/PB, em razão de impugnação das despesas relativas ao Convênio 00643/2009, celebrado com o Ministério do Turismo;
ACORDAM os Ministros do Tribunal de Contas da União reunidos em Sessão da 1ª Câmara, ante as razões expostas pelo Relator, em:
9.1. arquivar a presente tomada de contas especial, sem julgamento do mérito, com fundamento no art. 169, inciso VI, c/c o art. 212 do RITCU, ante à ausência dos pressupostos de constituição e desenvolvimento válido e regular do processo; e
9.2. notificar o responsável acerca da presente decisão.

Tomada de contas especial de responsabilidade de ex-prefeito de município de Belém do Brejo do Cruz  PB, em virtude de irregularidade na execução de convênio celebrado com o Ministério do Turismo, para realização do evento São Pedro 2009.

Primeira Câmara

Município de Belém do Brejo do Cruz/PB.

3. Responsável: Germano Lacerda da Cunha (XXX.322.804-XX).

13.1. Ministros presentes: Benjamin Zymler (na Presidência), Vital do Rêgo (Relator) e Jorge Oliveira.

VITAL DO RÊGO

Trata-se de tomada de contas especial instaurada pelo Ministério do Turismo (MTur) em desfavor do Sr. Germano Lacerda da Cunha, ex-prefeito de Belém do Brejo do Cruz/PB, em razão de impugnação das despesas relativas ao Convênio 00643/2009, que tinha por objeto a realização do evento "São Pedro 2009".
No âmbito da Secretaria de Controle Externo de Tomada de Contas Especial (SecexTCE) , foi elaborada a instrução à peça 106, a seguir transcrita com os ajustes de forma pertinentes, cujo encaminhamento foi encampado pelos dirigentes da unidade (peças 107/108) :
HISTÓRICO
Em 8/12/2017, com fundamento na IN/TCU 71/2012, alterada pela IN/TCU 76/2016 e DN/TCU 155/2016, o dirigente da instituição Ministério do Turismo autorizou a instauração da tomada de contas especial (peça 60) . O processo foi registrado no sistema e-TCE com o número 1181/2019.
O Convênio 00643/2009, registro Siafi 704029, foi firmado no valor de R$ 105.000,00, sendo R$ 100.000,00 à conta do concedente e R$ 5.000,00 referentes à contrapartida do convenente. Teve vigência de 10/7/2009 a 12/11/2009, com prazo para apresentação da prestação de contas em 12/12/2009. Os repasses efetivos da União totalizaram R$ 100.000,00 (peça 7) .
A prestação de contas e complementações enviadas foram analisadas por meio dos documentos constantes nas peças 26, 39, 47 e 49.
	O fundamento para a instauração da Tomada de Contas Especial, conforme consignado na matriz de responsabilização elaborada pelo tomador de contas, foi a constatação da seguinte irregularidade: 
Irregularidades na execução financeira do Objeto; Utilização de forma incorreta de procedimento licitatório para contratação dos serviços previstos no Plano de trabalho; Não comprovação efetiva dos pagamento dos serviços contratados; Não comprovação da efetiva execução dos serviços contratados.
5.1		No Parecer Financeiro nº 989/2017 (peça 52) , consta o detalhamento da falha contida nessa matriz:
Conforme análise a seguir, constatou-se que o processo licitatório não foi corretamente utilizado para execução do objeto do convênio. Com relação às contratações das bandas, optou-se por contratar uma empresa ao invés dessa contratação ter sido feita diretamente com os representantes legais dessas ou mesmo diretamente com essas bandas. Já com relação ao pagamento pelos serviços contratados, não foi comprovado de forma efetiva a realização desse, conforme demonstrado abaixo. Diante disso, a prestação de consta no seu âmbito financeiro restou rejeitada.
	O responsável arrolado na fase interna foi devidamente comunicado e, diante da ausência de justificativas suficientes para elidir a irregularidade e da não devolução dos recursos, instaurou-se a tomada de contas especial.
	No relatório (peça 72) , o tomador de contas concluiu que o prejuízo importaria no valor atualizado sem juros em 11/6/2020 de R$ 159.187,66, imputando-se a responsabilidade a Germano Lacerda da Cunha, Prefeito, no período de 1/1/2009 a 31/12/2012, na condição de gestor dos recursos. 
	Em 25/3/2020, a Controladoria-Geral da União emitiu o relatório de auditoria (peça 75) , em concordância com o relatório do tomador de contas. O certificado de auditoria e o parecer do dirigente do órgão de controle interno concluíram pela irregularidade das presentes contas (peças 76 e 77) .
	Em 2/4/2020, o ministro responsável pela área atestou haver tomado conhecimento das conclusões contidas no relatório e certificado de auditoria, bem como do parecer conclusivo do dirigente do órgão de controle interno, manifestando-se pela irregularidade das contas, e determinou o encaminhamento do processo ao Tribunal de Contas da União (peça 78) .
	Na instrução de peça 80, a Secex/TCE constatou a necessidade de realização de diligência ao Banco do Brasil visando sanear os autos. Seguem trechos que descrevem o entendimento emanado da entidade técnica:
16.	Há duas falhas apontadas no parecer financeiro (peça 52) :
a)	 Não comprovação da execução financeira do ajuste (ausência de documentos que comprovem transferência bancária à empresa que executou os serviços) ;
b)	 Ausência de comprovação de que as empresas que não detinham direitos de exclusividade, contratadas irregularmente por inexigibilidade, pagaram o cachê de bandas ou cantores que realizaram o evento.
17.	No caso da irregularidade da alínea "a" do parágrafo supra, há a necessidade de diligenciar o Banco do Brasil, para solicitar informações acerca do destinatário dos recursos do ajuste, retirados da conta bancária via cheque em 14/9/2009 (peça 21, p. 2) de modo verificar se os valores do convênio foram direcionados à empresa contratada (MICHERLES XAVIER DE OLIVEIRA ME) para realizar os serviços do ajuste. A informação confirmará ou elidirá essa irregularidade.
18.	Note-se que esse tipo de diligência, para esse tipo de irregularidade é corriqueira no TCU, tendo ocorrido em diversos processos, a exemplo do TC Processo 018.550/2015-0, para evidenciar a efetiva ocorrência da falha. 
19.	E no presente feito ela se torna mais importante, pois, caso se comprove  o repasse o nexo entre os recursos do convênio e a empresa contratada, a irregularidade da alínea "a" do parágrafo 14 acima será considerada inexistente, restando apenas a irregularidade da alínea "b", cujo valor do débito atualizado até 1/1/2017 será inferior a R$ 100.000,00, motivando o arquivamento do presente feito. O valor de débito atualizado dessa falha restante (alínea "b" do parágrafo 14 supra) corresponderia a R$ 90.725,47, valor esse resultante do somatório dos valores previstos no plano de trabalho (peça 67, p. 1) e pagos (peça 52, p. 4) à empresa contratada em razão desses serviços (R$ 70.000,00) , reduzidos à proporção federal de participação de recursos no convênio (de 0,9523) e , ainda, deduzidos da parcela devolvida à União a título de saldo do ajuste (de R$ 11.965,32) .
Desse modo, nessa peça técnica, foi proposta diligência ao Banco do Brasil, que contou com a anuência das instâncias superiores da Secex/TCE (peças 81-82) , para obtenção dos registros de movimentação da conta bancária do convênio, de modo a elucidar se a empresa Micherles Xavier de Oliveira ME recebeu recursos do convênio. Seguem adiantes trechos da diligência alvitrada, no que pertine aos documentos solicitados:
	a) extrato bancário completo da conta bancária 14.125-9 da agência 1134-7 do Banco do Brasil, especialmente do mês de setembro de 2009;
	b) documento que descreva os registros de movimentação, no período de 1/9/2009 a 30/9/2009, da conta corrente 14.125-9 da agência 1134-7 do Banco do Brasil, específica do Convênio 00643/2009 (Siconv 704029) firmado entre o Ministério do Turismo e a Prefeitura de Belém do Brejo do Cruz - PB, que permitam identificar os destinatários ou beneficiários de retiradas dessa conta bancária; 
	c) cheque, sacado na conta em 14/9/2009, sob o registro 850.001. 
Após realizada a diligência (peças 86 e 88) , o Banco do Brasil trouxe ao TCU os documentos acostados às peças 91-94 e 99-104.
EXAME TÉCNICO
O exame técnico tratará de analisar os documentos de resposta à diligência encaminhados pelo Banco do Brasil ao TCU (peças 91-94 e 99-104) e suas repercussões par aos autos.
Resposta à diligência (peças 91-94 e 99-104) 
O exame técnico tratará de analisar os documentos de resposta à diligência encaminhados pelo Banco do Brasil ao TCU os documentos acostados às peças 91-94 e 99-104.
Resposta à diligência
No OFÍCIO CENOP SJ 48347638 (peça 91) , O Banco do Brasil informou o seguinte:
Em adição, segue cópia microfilmada do cheque de n° 850.001, nominal à MICHERLES XAVIER DE OLIVEIRA - CNPJ 08.660.107/0001-78, depositado em conta corrente de acordo com dados do verso do cheque e consulta aos sistemas do Banco do Brasil (Agência 1013-8 / Conta Corrente 16733-9) em 14/09/2009, sendo este o único lançamento à débito no período de 01/09/2009 a 30/09/2009 conforme extrato da referida conta corrente. (grifei) 
À peça 92, foi trazido o extrato bancário da conta do convênio (banco 001/agência 1134/conta 141259) , referente ao mês de setembro de 2009. Essa foi a conta onde houve crédito da ordem bancária federal (peça 7) . 
Esse extrato indica um saque de R$ 105.000,00, em 14/9/2009, por intermédio do cheque 850.001.
Na peça 93, consta cópia do cheque de n° 850.001, no valor de R$ 105.000,00, que teve como beneficiário MICHERLES XAVIER DE OLIVEIRA. Há ainda comprovante de entrada do valor referido na conta de MICHERLES XAVIER DE OLIVEIRA (peça 101) . Há, ainda, documentos que indicam a movimentação realizada por MICHERLES XAVIER DE OLIVEIRA em sua conta bancária (peças 99-100 e 102-104) .
Análise da resposta à diligência
Do acima expandido, denota-se que a diligência cumpriu seu objetivo, visto que em resposta a ela foram trazidos documentos que indicaram o destinatário dos recursos do convênio, que seria a empresa MICHERLES XAVIER DE OLIVEIRA, que tinha sido contratada para executar o objeto do convênio.
Partimos para as repercussões dessas informações para os autos
Deve-se mencionar que a falha verificada na matriz de responsabilização e mencionada no item 5 supra, será verificada, em consonância com os pareceres técnicos e financeiros contidos nos autos, da seguinte maneira pelo TCU:
	Falha apontada pela entidade Concedente
	Denominação das falhas pelo TCU

	Irregularidades na execução financeira do Objeto; Utilização de forma incorreta de procedimento licitatório para contratação dos serviços previstos no Plano de trabalho; Não comprovação efetiva dos pagamento dos serviços contratados; Não comprovação da efetiva execução dos serviços contratados.
	Não comprovação da execução financeira do ajuste (ausência de documentos que comprovem transferência bancária à empresa que executou os serviços) .

		Ausência de comprovação de que as empresas que não detinham direitos de exclusividade, contratadas irregularmente por inexigibilidade, pagaram o cachê de bandas ou cantores que realizaram o evento.

Há duas falhas apontadas no parecer financeiro (peça 52) :
 Não comprovação da execução financeira do ajuste (ausência de documentos que comprovem transferência bancária à empresa que executou os serviços) ;
 Ausência de comprovação de que as empresas que não detinham direitos de exclusividade, contratadas irregularmente por inexigibilidade, pagaram o cachê de bandas ou cantores que realizaram o evento.
No caso da irregularidade da alínea "a" do parágrafo supra, as informações da resposta à diligência acerca do destinatário dos recursos do ajuste, retirados da conta bancária via cheque em 14/9/2009 (peça 21, p. 2) indicam que os valores do convênio foram direcionados à empresa contratada (MICHERLES XAVIER DE OLIVEIRA ME) para realizar os serviços do ajuste. As informações da diligência elidem essa irregularidade. Ficou patente que os recursos do convênio foram destinados à empresa contratada.
Desse modo, a irregularidade da alínea "a" do parágrafo 14 acima será considerada inexistente.
Segue adiante, informações sobre os itens do plano de trabalho comprovados e não comprovados:
	ITEM
	VALOR (R$) 
	SITUAÇÃO

	Show da banda Ferro na Boneca
	25.000,00
	Não comprovado (irregularidade "b", relativa a recibos de cachês) 

	Sonorização
	12.000,00
	Comprovado

	Palco
	12.500,00
	Comprovado

	Divulgação - Rádio
	1.500,00
	Comprovado

	Divulgação - Televisão
	9.000,00
	Comprovado

	Show da banda Garota Safada
	45.000,00
	Não comprovado  (irregularidade "b", relativa a recibos de cachês) 

Resta apenas a irregularidade da alínea "b" do parágrafo 14 supra, cujo valor do débito atualizado até 1/1/2017 será inferior a R$ 100.000,00, motivando o arquivamento do presente feito. O valor de débito atualizado dessa falha restante (alínea "b" do parágrafo 14 supra) corresponderia a R$ 89.661,48 (vide cálculo de peça 105) , valor esse resultante do somatório dos valores previstos no plano de trabalho (peça 67, p. 1) e pagos (peça 52, p. 4) à empresa contratada em razão desses serviços (R$ 70.000,00) , reduzidos à proporção federal de participação de recursos no convênio (de 0,9523) [resulta em R$ 66.661,00], atualizados desde 8/9/2009 (data da ordem bancária, de peça 7) e, ainda, deduzidos da parcela devolvida à União a título de saldo do ajuste (de R$ 11.965,32, em 22/6/2011 - peça 48, p. 2) .
Dessa forma, considerando que o processo se encontra pendente de citação válida neste Tribunal, cabe propor desde logo, a título de racionalização administrativa e economia processual, com vistas a evitar que o custo da cobrança seja superior ao valor da importância a ser ressarcida, o arquivamento do processo, com fundamento no art. 93 da Lei 8.443/1992, nos arts. 169, inciso VI, e 213 do RI/TCU c/c os arts. 6º, inciso I e § 3º, e 19 da IN/TCU 71/2012, sem cancelamento do débito de R$ 52.000,00, a ser atualizado a partir de 8/9/2009, a cujo pagamento continuará obrigado o Sr. Germano Lacerda da Cunha (CPF: XXX.322.804-XX) , prefeito do município de Brejo do Cruz - PB, no período de 1/1/2009 a 31/12/2012.
Informa-se que não foi encontrado débito imputável ao responsável em outros processos em tramitação no Tribunal.
Destarte, considerando que o processo se encontra pendente de citação válida neste Tribunal, cabe propor desde logo, a título de racionalização administrativa e economia processual, com vistas a evitar que o custo da cobrança seja superior ao valor da importância a ser ressarcida, o arquivamento do processo, com fundamento no art. 93 da Lei 8.443/1992, nos arts. 169, inciso VI, e 213 do RI/TCU c/c os arts. 6º, inciso I e § 3º, e 19 da IN/TCU 71/2012.
CONCLUSÃO
O exame das ocorrências que ensejaram a instauração da presente tomada de contas especial evidenciou que o valor atualizado do débito apurado é inferior a R$ 100.000,00, limite fixado por este Tribunal para encaminhamento de TCE. Considerando que o processo se encontra pendente de citação válida neste Tribunal, cabe propor, em relação ao débito atribuído ao responsável, a título de racionalização administrativa e economia processual, com vistas a evitar que o custo da cobrança seja superior ao valor da importância a ser ressarcida, o arquivamento do processo, com fundamento art. 93 da Lei 8.443/1992, nos arts. 169, inciso VI, e 213 do RI/TCU e no art. 6º, inciso I, c/c o art. 7º, inciso III, e o art. 19, caput, da IN/TCU 71/2012, sem cancelamento do débito de R$ 66.661,00, a ser atualizado a partir de 8/9/2009, a cujo pagamento continuará obrigado o Sr. Germano Lacerda da Cunha (CPF: XXX.322.804-XX) , prefeito do município de Brejo do Cruz - PB, no período de 1/1/2009 a 31/12/2012.
PROPOSTA DE ENCAMINHAMENTO
Diante do exposto, submetem-se os autos à consideração superior, propondo:
arquivar a presente tomada de contas especial, sem julgamento do mérito, com fundamento no art. 93 da Lei 8.443/1992, nos arts. 169, inciso VI, e 213 do RI/TCU e no art. 6º, inciso I, c/c o art. 7º, inciso III, e o art. 19, caput, da IN/TCU 71/2012; sem cancelamento do débito de R$ 66.661,00, a ser atualizado a partir de 8/9/2009, a cujo pagamento continuará obrigado o Sr. Germano Lacerda da Cunha (CPF: XXX.322.804-XX) , prefeito do município de Brejo do Cruz - PB, no período de 1/1/2009 a 31/12/2012;
dar ciência da deliberação ao Sr. Germano Lacerda da Cunha (CPF: XXX.322.804-XX) e, ao Ministério do Turismo. 
O Ministério Público, nos autos representado pelo Procurador Júlio Marcelo de Oliveira, anuiu à proposta supra (peça 109) .
	É o relatório.

Manoel Alves de Oliveira (035.533.454-20) e Camila Maria Marinho Lisboa Alves (OAB/PB 19.279).

Procurador Júlio Marcelo de Oliveira.

TOMADA DE CONTAS ESPECIAL. CONVÊNIO CELEBRADO ENTRE O MUNICÍPIO DE BELÉM DO BREJO DO CRUZ/PB E O MINISTÉRIO DO TURISMO. AUSÊNCIA DE DÉBITO. ARQUIVAMENTO DOS AUTOS, SEM JULGAMENTO DO MÉRITO, ANTE À AUSÊNCIA DOS PRESSUPOSTOS DE CONSTITUIÇÃO E DESENVOLVIMENTO VÁLIDO E REGULAR DO PROCESSO.

TOMADA DE CONTAS ESPECIAL (TCE)

Secretaria de Controle Externo de Tomada de Contas Especial (SecexTCE).

Em exame, tomada de contas especial de responsabilidade do Sr. Germano Lacerda da Cunha, ex-prefeito de Belém do Brejo do Cruz/PB, em razão de irregularidades na execução de despesas relativas ao Convênio 00643/2009, que tinha por objeto a realização do evento "São Pedro 2009", realizado em 11 e 12/7/2009.
2. Para execução do objeto pactuado, foi firmado o valor de R$ 105.000,00 junto ao Ministério do Turismo, sendo R$ 100.000,00 à conta do concedente, repassados em 10/9/2009 (peça 21, p. 2) , e R$ 5.000,00, referentes à contrapartida do convenente, depositada em 21/7/2009 (peça 5) . A vigência foi estipulada para o período de 10/7 a 12/11/2009, com prazo para apresentação da prestação de contas em 12/12/2009.
3. Os recursos do convênio se destinavam a custear as seguintes despesas: (a) shows das bandas Ferro na Boneca (R$ 25 mil) e Garota Safada (R$ 45 mil) ; (b) sonorização (R$ 12 mil) e palco (R$ 12.500,00) ; e (c) divulgação do evento: rádio (R$ 1.500,00) e TV (R$ 9 mil) .
4. Após análise dos documentos contidos nos autos e daqueles obtidos após diligências ao Banco do Brasil (extrato bancário e cópia do cheque 850.001, nominal à empresa Micherles Xavier de Oliveira - ME) , a unidade técnica asseverou ter ficado comprovado o destino dos recursos do convênio à empresa contratada para executar seu objeto, como também a comprovação da execução física do objeto conveniado.
5. Para o órgão instrutivo, permaneceu apenas uma irregularidade a macular as contas, qual seja, a ausência de comprovação de que a empresa, contratada irregularmente por inexigibilidade, detinha a exclusividade das bandas e pagou os cachês devidos aos artistas que se apresentaram no evento.
6. Desta forma, considerando que o débito, proporcionalizado como pactuado no convênio, é inferior ao limite estabelecido por este Tribunal para instauração de TCE e considerando, ainda, que se encontra pendente a citação válida do responsável, a unidade instrutiva propôs, com fulcro no art. 93 da Lei 8.443/1992, o arquivamento do processo, sem cancelamento do débito, a cujo pagamento continua obrigado o Sr. Germano Lacerda da Cunha, para que lhe possa ser dada a quitação, com vistas a evitar que o custo da cobrança seja superior ao valor da importância a ser ressarcida.
7. O MPTCU acompanhou as análises e a proposta da unidade técnica.
8. Feito esse breve resumo dos fatos, passo ao exame dos autos.
9. O convênio em tela foi celebrado em 10/7/2009, anterior, portanto, à edição da Portaria 153/2209, de outubro/2009, que instituiu a exigência de apresentação do cachê pago aos artistas no âmbito dos convênios celebrados pelo Ministério do Turismo. Com efeito, não há tal exigência no âmbito do Convênio 00643/2009 (peça 3) . Logo, não é exigível, neste caso, a referida comprovação, tendo em vista que este Tribunal tem aceito, para fins de estabelecimento do nexo de causalidade, tão somente a comprovação do pagamento à empresa intermediária contratada (Acórdão 1892/2020-TCU-Plenário e 11.787/2020-TCU-1ª Câmara, dentre outros) .
10. Da análise dos documentos dos autos, constato a regularidade financeira do convênio. Para a execução do objeto, foi contratada a empresa Micherles Xavier de Oliveira - ME, tendo sido a ela pago, de acordo com a documentação comprobatória (relação de pagamento, contratos firmados, extrato bancário e cópia do cheque) , o valor de R$ 70 mil, para a realização dos shows, e R$ 35 mil, para a locação de palco, som e divulgação, constando nos autos as notas fiscais emitidas, com indicação do número do convênio e atesto (peças 17, 22, 31, 33, 44, 92/94) . 
11. Igualmente, está comprovada a execução física do objeto. Não houve questionamento pelo MTur acerca desse quesito. A exigência do convênio para a comprovação física foi a apresentação de duas declarações atestando a execução do objeto, sendo uma do convenente e outra de uma autoridade local, devidamente cumprida e aceita pelo MTur (peças 35 e 39, p.2) .
12. Nessas condições, a irregularidade que eventualmente remanesceria seria a contratação dos shows por inexigibilidade de licitação. Todavia, ante o avançado do tempo desde o fato (doze anos) , não mais se mostra pertinente eventual audiência, tendo em vista a ocorrência da prescrição da pretensão punitiva.
13. Deste modo, acolho a proposta da unidade técnica de arquivamento dos autos, sem julgamento do mérito, porém sob o fundamento do art. 169, inciso VI, c/c o art. 212 do RITCU, por entender que possível débito não se confirmou, estando ausentes, assim, os pressupostos de constituição e desenvolvimento válido e regular do processo.
Ante o exposto, voto para que o Tribunal de Contas da União aprove o acórdão que submeto a este Colegiado.
TCU, Sala das Sessões, em 19 de outubro de 2021.
Ministro VITAL DO RÊGO 
Relator